【裁判字號】    98,訴,1492
【裁判日期】    990406
【裁判案由】    確認委任關係不存在
【裁判全文】
臺灣臺北地方法院民事判決              98年度訴字第1492號
原      告  甲○○
訴訟代理人  錢裕國律師
複代理人    呂承璋律師
            丙○○
被      告  瀚風科技工業股份有限公司
法定代理人  乙○○
上列當事人間確認委任關係不存在事件，本院於九十九年一月五
日言詞辯論終結，判決如下：
    主  文
確認原告與被告間董事委任關係不存在。
訴訟費用由被告負擔。
    事實及理由
壹、程序部分：
一、按公司經中央主管機關廢止登記者，應行清算；公司於清算
    範圍內，視為尚未廢止，公司法第二十六條之一準用同法第
    二十四條及第二十五條分別定有明文。次按股份有限公司之
    清算，以董事為清算人，但本法或章程另有規定或股東會另
    選清算人時，不在此限，同法第三百二十二條第一項亦有明
    定。又公司與董事間訴訟，除法律另有規定外，由監察人或
    股東會所選任之人代表公司為訴訟，公司法第二百零八條第
    三項、第二百十三條定有明文，其立法目的乃恐董事長代表
    公司對董事起訴，難免有循私之舉，若公司已廢止行清算程
    序，公司董事雖不得以董事身分執行職務，而應由清算人執
    行清算事務，但公司之清算，原則上以董事為清算人，除非
    公司法或章程另有規定或股東會另選清算人時，不在此限（
    公司法第三百二十二條第一項參照），且清算人於執行清算
    事務範圍內，除另有規定外，其權利義務與董事同（公司法
    第三百二十四條參照），是董事原則上應為清算人，且清算
    人之權利義務與董事同，則董事以清算人身分對董事為訴訟
    ，亦難免有循私之舉，依同一法理，仍不宜由董事以清算人
    身分對董事為訴訟。另按清算中，公司股東會與監察人依然
    存續，對董事之訴訟依法仍應由監察人或股東會所選任之人
    代表公司為之，始為適法（最高法院九十四年度臺上字第二
    三０號判決參照）。經查，本件被告經主管機關臺北市政府
    於九十二年一月二十九日以府建商字第０九二０三七０七九
    號函廢止公司登記在案，惟迄未向本院聲請呈報清算人，有
    被告公司基本資料查詢明細在卷可稽，依前開規定，原應列
    被告全體董事為本件訴訟之法定代理人，然本件為公司與董
    事間之訴訟，依前開說明，原告以該公司之監察人為法定代
    理人進行本件訴訟，尚無不合。
二、按訴狀送達後，原告不得將原訴變更或追加他訴，但請求之
    基礎事實同一、擴張或減縮應受判決事項之聲明者，不在此
    限，民事訴訟法第二百五十五條第一項第二款、第三款定有
    明文。原告於起訴時之聲明原請求：確認原告與被告之間董
    事委任關係不存。原告復於本院九十九年一月五日言詞辯論
    期日當庭並具狀表示：因原告甲○○名列被告公司董事之期
    間，實為九十年十一月十二日起至同年十二月三十日止，故
    變更聲明為請求確認原告與被告間於民國九十年十一月起至
    同年十二月三十日止之董事委任關係不存在。嗣原告於九十
    九年三月十六日言詞辯論期日又變更聲明為確認原告與被告
    間董事委任關係不存在。揆諸前開說明，自應認原告所為訴
    之變更係屬合法，應予准許。
三、本件被告經合法通知，未於言詞辯論期日到場，核無民事訴
    訟法第三百八十六條各款之情形，爰依原告之聲請，由其一
    造辯論判決。
貳、實體部分：
一、原告起訴主張：原告於九十六年間突然收到財政部臺北市國
    稅局寄發之「營業稅違章核定稅額繳款書」及「違章案件罰
    緩繳款書」（原證三、四），以原告曾擔任被告公司董事，
    令原告分別繳納被告公司所積欠依「營業稅違章核定稅額繳
    款書」所示新臺幣（下同）八萬九千零九十八元及「違章案
    件罰鍰繳款書」六十二萬三千六百元等情。然原告僅係被告
    公司員工，從未投資被告公司，更未擔任被告公司董事，竟
    於經濟部公司資料中名列被告公司董事，恐成為稅捐稽徵機
    關追繳被告公司欠稅之對象，而財政部臺北市國稅局追繳被
    告公司所欠營業稅，已列原告為被告公司負責人，要求原告
    繳納稅款，原告並接獲財政部九十八年七月十六日以台財稅
    字第０九八００九００七一號函通知限制出入境在案，原告
    有即受確認判決之法律上利益，自得訴請確認與被告間董事
    委任關係不存在。並聲明：確認原告與被告間於九十年十一
    月起至同年十二月三十日止之董事委任關係不存在。
二、被告未於言詞辯論期日到場，亦未提出書狀，作何聲明或陳
    述。
三、得心證之理由：
  (一)按確認法律關係之訴，非原告有即受確認判決之法律上利益
    者，不得提起之，民事訴訟法第二百四十七條定有明文，次
    按所謂即受確認判決之法律上利益，係指法律關係之存否不
    明確，原告主觀上認其在法律上之地位有不安之狀態存在，
    且此種不安之狀態，能以確認判決將之除去者而言，此有最
    高法院五十二年度台上字第一二四０號判例要旨可資參照。
    又確認法律關係成立或不成立之訴，固以確認現在之法律關
    係為限，但過去不成立之法律關係，延至目前仍繼續不存在
    時，仍不失為現在之法律關係。如對於該法律關係存在與否
    ，有即受確認判決之法律上利益者，自非不得對之提起確認
    之訴，最高法院九十二年度台上字第四九六號判決意旨可參
    。查原告主張其並非被告公司之董事，然遭登記為被告公司
    之董事，則原告與被告間是否有董事之委任關係存在，此一
    法律關係存否之不明確，原告主張其法律上之地位因此有不
    安之狀態、而得以本件確認之訴之判決予以除去，依據上開
    法律規定與說明，原告提起本件確認之訴，應有受確認之判
    決之法律上利益，合先敘明。
  (二)經查，依被告公司登記卷宗所附股東臨時會議事錄、董事會
    議事錄、股東同意書等資料所示，被告公司原名瀚風科技工
    業有限公司，於九十年十一月十二日經股東同意變更組織為
    瀚風科技工業股份有限公司，原股東羅榮勳、林起成、傅佐
    迪、梁米昌、江碧芬之出資額分別轉由乙○○、張明蕙、原
    告、張明華、蔡佩君承受，並增加資本六千五百萬元，由新
    股東乙○○增資九百六十萬元、新股東張明蕙增資八百七十
    萬元、新股東甲○○即原告增資一千三百萬元、原股東張明
    華增資一千三百七十萬元、新股東蔡佩君增資八百萬元、原
    股東許坤源增資八百萬元、原股東洪柱漢增資四百萬元，此
    有被告九十年十一月十二日股東同意書在卷可憑（原證九）
    ；同日股東臨時會決議推選張明華、洪柱漢、甲○○為董事
    ，乙○○為監察人；同日董事會決議推選張明華為董事長，
    任期三年，均自九十年十一月十二日起至九十三年十一月十
    一日止，此經本院調取被告公司登記卷宗核閱無誤，並影印
    其中被告公司九十年十一月十二日股東臨時會議事錄、董事
    會議事錄、董事會簽到簿、原告名義簽署之董事願任同意書
    附卷可憑（原證五至七）。
  (三)依被告公司登記卷宗所附股東臨時會議事錄所示，被告公司
    嗣於九十年十二月三十一日召開股東臨時會，改選姚哲恒、
    張明蕙、彭健銘等人為董事，任期自九十年十二月三十一日
    起至九十三年十二月三十日止，惟被告公司向台北市政府為
    改選董監事變更登記之申請後，於九十一年一月十一日撤回
    申請等情，亦有該日股東臨時會議事錄、董事會議事錄、董
    事會簽到簿、撤回申請書在卷可稽。
  (四)原告主張：原告僅係被告公司員工，未曾投資被告公司或受
    讓傅佐迪之出資而擔任被告公司股東，更不知有擔任被告公
    司董事之情事，卻遭冒名登記為被告公司董事等情，除有上
    揭被告公司變更登記表，及前揭被告公司九十年十一月十二
    日股東臨時會議事錄、董事會簽到簿、董事會議事錄、董事
    願任同意書、股東同意書、九十年十二月三十一日董事會簽
    到簿、被告公司股東名簿、董監事名單等為憑外（原證五至
    十二），被告已於相當時期受合法之通知，而未於言詞辯論
    期日到場，亦未提出準備書狀爭執，依民事訴訟法第二百八
    十條第三項規定，即視同自認，自堪認原告上開主張屬實。
    從而，原告依民事訴訟法第二百四十七條第一項規定，確認
    兩造間董事委任關係不存在，為有理由，應予准許。
四、結論：本件原告之訴為有理由，並依民事訴訟法第三百八十
    五條第一項前段、第七十八條，判決如主文。
中   華    民    國    99    年    4    月      6     日
                    民事第五庭  法  官  高偉文
正本係照原本作成
如對本判決上訴，須於判決送達後20日內向本院提出上訴狀
中   華    民    國    99    年    4    月      6     日
                                書記官  駱俊勳

司法院資訊處製作；財團法人民間司法改革基金會備份。
